【裁判字號】    99,訴,116
【裁判日期】    990421
【裁判案由】    偽造文書
【裁判全文】
臺灣臺北地方法院刑事判決               99年度訴字第116號
公  訴  人  臺灣臺北地方法院檢察署檢察官
被      告  戊○○
選任辯護人  蔡宏修律師
上列被告因偽造文書案件，經檢察官提起公訴（98年度偵字第
13176號），本院判決如下：
    主  文
戊○○無罪。
    理  由
壹、公訴意旨略以：被告戊○○與游士億係朋友關係，並在游士
    億任負責人，址設臺北市萬華區○○○路○段178號之「復華
    當舖」內幫忙收當事宜，竟基於偽造文書之犯意，在復華當
    舖內，於附表所示之時間內，在如附表所示當票上偽造如附
    表所示之持質人之簽名及指印，以此方式偽造如附表所示之
    當票，足生損害於如附表所示之持質人，因認被告涉犯刑法
    第210條偽造私文書罪嫌。
貳、按犯罪事實應依證據認定之，無證據不得認定犯罪事實，不
    能證明被告犯罪者，應諭知無罪之判決，刑事訴訟法第154
    條第2 項、第301 條第1 項分別定有明文。又刑事訴訟法第
    161 條第1 項規定：檢察官就被告犯罪事實，應負舉證責任
    ，並指出證明之方法。因此，檢察官對於起訴之犯罪事實，
    應負提出證據及說服之實質舉證責任。倘其所提出之證據，
    不足為被告有罪之積極證明，或其指出證明之方法，無從說
    服法院以形成被告有罪之心證，基於無罪推定之原則，自應
    為被告無罪判決之諭知，最高法院92年臺上字第128 號判例
、公訴人認被告涉有上開犯嫌，無非以被告之供述、丁○○於
    警詢之指述、甲○○於偵查及本院審理之證述、內政部警政
    署刑事警察局鑑驗書2份及扣案如附表所示之當票等為其論
    據。
肆、訊據被告固坦承如附表所示之當票上之簽名及指印均為其所
    簽及捺印之事實，惟堅決否認有何偽造文書之犯行，辯稱：
    如附表所示之人確實向「復華當舖」借款，第1次當票均為
    如附表所示之人所親自簽名及按捺指印，但在延利息要換當
    票時，則均授權由被告簽名及按捺指印等語。
伍、經查：
    (一)如附表所示之當票，其上如附表所示之簽名及指印均為被
      告所為之事實，業據被告於本院準備程序時（本院卷第23
      頁背面）供認不諱，又扣案如附表所示之當票（偵卷第37
      至40頁、第42頁）上可資辨識之指印經送鑑定後，均為被
      告戊○○之右拇指及左拇指指印無訛，有內政部警政署刑
      事警察局98年3月18日刑紋字第0980036944號、98年4月6
      日刑紋字第0980044711號鑑驗書（偵卷第43至48頁）各1
      紙在卷可考，堪以認定。
    (二)按刑法上偽造文書罪之成立，以足生損害於公眾或他人為
      特別要件，所謂足生損害，固不以實已發生損害為必要，
      然亦必須有足以生損害之虞者，始足當之，若其僅具偽造
      之形式而實質上並不足以生損害之虞者，尚難構成本罪，
      最高法院49年臺非字第18號判例意旨可資參照。又刑法處
      罰偽造文書罪之主旨，所以保護文書之實質的真正，故不
      僅作成之名義人須出於虛捏或假冒，即文書之內容，亦必
      出於虛構，始負偽造之責任，最高法院20年上字第1050號
      判例意旨亦可參照。經查：
      1.被害人之指述：
        (1)附表編號2（甲○○）部分：
          甲○○於98年9月8日檢察官訊問時具結證稱：其向「
          復華當舖」借款約新臺幣（下同）10多萬元，借了1
          次，當時有簽當票，但扣案如附表編號2之當票並非
          其所簽名、捺印，也未授權「復華當舖」之老闆或員
          工簽名、捺印，當時借款資料因過一段時間已未留存
          （偵卷第72 至73頁）；於99年4月2日本院審理時具
          結證稱：曾經看過被告，但在何處見過不清楚，有向
          「復華當舖」借款1次約20萬出頭，差不多是附表編
          號2當票上記載貸款的金額226,140元，因為先扣利息
          ，實際上拿了13或14萬元，偵查中所說拿的金額是指
          實拿的金額，借款時間及滿當日期也差不多是附表編
          號2當票上記載的日期，沒有印象有無簽當票，但沒
          有簽附表編號2之當票，也沒有授權任何人簽這張當
          票，「復華當舖」的老闆或員工也沒有說會幫其簽當
          票，曾經匯過1、2次款項，各約1、2萬元，後來沒有
          還清借款（本院卷第108至109頁）等語。是甲○○雖
          明確指出其並未親自或授權任何人在附表編號2之當
          票上簽名及按捺指印，惟其確實有向「復華當舖」借
          款，且向「復華當舖」所借貸扣除利息前之金額，以
          及借款、滿當日期差不多與附表編號2當票上所記載
          者相符乙情。
        (2)附表編號5（丁○○）部分：
          丁○○於98年1月19日警詢時指述：其分別於96年10
          月間分2次向「復華當舖」借款17萬元、2萬元，因先
          扣除每月9分之利息，固實際拿到共172,900元，並簽
          立2張當票，惟其並未簽立附表編號5之當票，借款後
          於96年11月15日、96年12月中旬時共付息51,300元，
          97年農曆過年前也有付息（偵卷第31至34頁）等語。
          其後丁○○於偵查中經傳喚未到庭（偵卷第71頁），
          於本院經準備程序、審理程序多次傳喚，甚且拘提均
          未到庭（本院卷第22頁、第55頁、第86頁、第105 頁
          ）。是依其上開警詢所述，丁○○確實向「復華當鋪
          」借款，借款金額分係17萬元、2萬元，惟未曾簽立
          附表編號5之當票乙節，可以認定。
        (3)附表編號1（乙○○）、3（丙○○）、4（己○○）
          部分：
          如附表編號1（乙○○）、3（丙○○）、4（己○○）
          當票上乙○○、丙○○及己○○之簽名及指印固均為
          被告所為，惟經查閱上開當票上持質人姓名、年籍、
          住址及身分證號碼等資料，均確有其人，且資料並無
          違誤。惟乙○○、丙○○及己○○於偵查中經傳喚未
          到庭（偵卷第71頁），於本院經準備程序、審理程序
          多次傳喚，甚且拘提，惟均未到庭（本院卷第22頁、
          第55頁、第86頁、第105頁），而未曾就本案有過任
          何指述。
      2.由上開甲○○、丁○○之供述可知，其等並非在未曾借
        款之情形下，莫名地遭冒用身分填載當票，實際上均有
        向「復華當舖」借款。再者甲○○之借款金額、借款時
        間與到期時間均與附表編號2之當票內容一致，至丁○○借款雖分別為17萬元、2萬元，惟上開借款相加之後
        亦未超過附表編號5當票所載之19萬元。再者甲○○及
        丁○○亦均未指述「復華當舖」有持附表編號2、編號5
        之當票同時向其等追索欠款，或另持以提起訴訟加以主
        張等情。從而附表編號2、編號5所示當票所記載借款內
        容，既然與甲○○、丁○○所述借款情形並無出入，是
        即令被告未經授權擅自以甲○○、丁○○名義製作當票
        ，依前所述，仍與偽造私文書之構成要件有間。至附表
        編號1、編號3、編號4即乙○○、丙○○及己○○部分
        ，因乙○○、丙○○及己○○未曾到案，然以「復華當
        舖」確有從事放貸，且該當票所載的個人資料，又確有
        其人，則此部分當票記載的借款內容，亦有可能確屬真
        實，是依罪疑為輕原則，亦應為對被告有利之認定。至
        於被告為附表所示各該質當人名義簽署姓名及按捺指印
        ，本件借貸內容既屬真正，對各該名義人即不生有何損
        害，此部分自亦不構成偽造署押。
陸、綜上所述，被告固然未經甲○○、丁○○授權，於附表編號
    2、編號5之當票上簽署其等署名並按捺指印，惟甲○○及丁○○確向「復華當舖」借款無誤，是被告所為雖有偽造之形
    式，但實質上尚難謂有何使甲○○及丁○○生損害之虞，另
    附表編號1、編號3、編號4部分，因乙○○、丙○○及己○○未曾到庭陳述，而此部分是否有偽造文書之情，又有如前
    述合理可疑之處，是公訴人所提出之證據，或其指出證明之
    方法，未能使本院之心證達到確信其為真實之程度，就被告
    是否涉犯本件偽造私文書、偽造署押犯行，仍有合理懷疑之
    存在，揆諸前揭法條及判例意旨，自應為被告無罪判決之諭
    知。
柒、據上論斷，應依刑事訴訟法第301條第1項，判決如主文。
本案經檢察官郭力菁到庭執行職務
中    華    民    國    99    年    4     月    21    日
                  刑事第十三庭  審判長法  官  許泰誠
                                      法  官  林瑋桓
                                      法  官  李貞瑩
以上正本證明與原本無異。
如不服本判決應於收受送達後10日內向本院提出上訴書狀，並應
敘述具體理由；其未敘述上訴理由者，應於上訴期間屆滿後20日
內向本院補提理由書（均須按他造當事人之人數附繕）「切勿逕
送上級法院」。
                                      書記官  陳鳳瀴
中    華    民    國    99    年    4     月    21    日
（附表）
┌───┬─────┬─────┬────┬─────────┐
│編  號│時      間│持  質  人│當票號碼│偽造之署押及指印數│
│      │          │          │        │量                │
├───┼─────┼─────┼────┼─────────┤
│  1   │96.05.16  │乙  ○  ○│0000000 │乙○○簽名1枚、指 │
│      │          │          │        │印3枚             │
├───┼─────┼─────┼────┼─────────┤
│  2   │96.05.18  │甲  ○  ○│0000000 │甲○○簽名1枚、指 │
│      │          │          │        │印2枚             │
├───┼─────┼─────┼────┼─────────┤
│  3   │96.05.25  │丙  ○  ○│0000000 │丙○○簽名1枚、指 │
│      │          │          │        │印2枚（應係指印3枚│
│      │          │          │        │）                │
├───┼─────┼─────┼────┼─────────┤
│  4   │96.07.17  │己  ○  ○│0000000 │己○○簽名1枚、指 │
│      │          │          │        │印3枚             │
├───┼─────┼─────┼────┼─────────┤
│  5   │97.01.15  │丁  ○  ○│0000000 │丁○○簽名1枚、指 │
│      │          │          │        │印3枚             │
└───┴─────┴─────┴────┴─────────┘

司法院資訊處製作；財團法人民間司法改革基金會備份。
